【裁判字號】    97,上,1110
【裁判日期】    980707
【裁判案由】    塗銷所有權移轉登記
【裁判全文】
臺灣高等法院民事判決                  97年度上字第1110號
上  訴  人  乙○○
訴訟代理人  謝曜焜律師
複代理人    張香堯律師
被上訴人    玉京興業股份有限公司(原為玉京興業有限公司)
法定代理人  戊○○
訴訟代理人  吳永茂律師
複代理人    龍毓梅律師
複代理人    余忠益律師
追加被告    戊○○
訴訟代理人  吳永茂律師
複代理人    余忠益律師
追加被告    甲○○
上列當事人間請求塗銷所有權移轉登記事件，上訴人對於中華民
國97年11月3日臺灣士林地方法院96年度訴字第918號第一審判決
提起上訴，並為訴之追加，本院於民國98年6月23日言詞辯論終
結，判決如下：
    主  文
上訴及追加之訴均駁回。
第二審及追加之訴訴訟費用均由上訴人負擔。
    事實及理由
壹、程序方面：
一、本件被上訴人由有限公司組織改組為股份有限公司組織，且
    其法定代理人由蔡韻美變更為戊○○，被上訴人已向經濟部
    辦理變更登記，有民國（下同）98年1月14日公司變更登記
    表在卷可稽（見本院卷第61至63頁），惟並不影響公司法人
    人格之同一性，且由現任法定代理人聲明承受訴訟（見本院
    卷第60頁），核無不合，先予敘明。
二、按於第二審為訴之變更或追加，非經他造同意，不得為之。
    但請求之基礎事實同一或因情事變更而以他項聲明代最初之
    聲明者，不在此限。民事訴訟法第446條第1項但書、第255
    條第1項但書第2款、第4款定有明文。又民事訴訟法第255條
    第4款所謂因情事變更，而以他項聲明代最初之聲明，係為
    訴訟上之便宜而設之規定，祇須情事確屬變更，即有其適用
    。故其情事之變更，係發生於起訴前或起訴後，在非所問（
    最高法院43年台抗字第23號判例參照）。經查，本件上訴人
    於96年8月23日向原審法院提起本件訴訟，請求被上訴人塗
    銷坐落臺北市○○區○○段一小段505地號土地所有權應有
    部分2/4及其上門牌號碼臺北市○○區○○街159巷16號3樓
    （即同小段319建號）、臺北市○○區○○街159巷16號（即
    同小段595建號，實際上為4樓）房屋（下稱系爭房屋4樓，
    與上開土地、房屋合稱系爭房地）之所有權移轉登記。並於
    97年9月29日向臺北市建成地政事務所為本件訴訟繫屬之登
    記 (見本院卷第46頁) ，嗣被上訴人於97年10月15日將系爭
    房地移轉登記予追加被告甲○○，追加被告甲○○復於97年
    12月12日將系爭房地移轉登記予追加被告戊○○，故上訴人
    依上開情事變更規定為訴之追加，其先位追加聲明為：(一)
    追加被告甲○○應將系爭房地於97年10月15日以買賣為原因
    關係之所有權移轉登記予以塗銷；(二)追加被告戊○○應將
    系爭房地於97年12月12日以買賣為原因關係之所有權移轉登
    記予以塗銷。核屬因情事變更而為訴之追加，應予准許；另
    為備位追加聲明，亦即主張若先位上訴及追加聲明為無理由
    ，則請求被上訴人應給付上訴人新臺幣（下同）3,080,000
    元，暨自97年7月27日起至清償日止按年息百分之5計算之利
    息，核屬請求之基礎事實同一而追加應受判決事項之備位聲
    明，亦應准許。
三、本件追加被告甲○○經合法通知，未於言詞辯論期日到場，
    核無民事訴訟法第386條各款所列情形，爰依上訴人之聲請
    ，就追加被告甲○○部分，由其一造辯論而為判決。
貳、實體方面：
一、上訴人起訴主張：系爭房地前為伊所有，訴外人丙○○（原
    名李聰海）係伊之四子，因經營宇昕印刷設計有限公司（下
    稱宇昕公司）須資金周轉，於95年間，要求伊提供系爭房地
    為萬泰商業銀行股份有限公司（下稱萬泰銀行）設定最高限
    額抵押權7,000,000元以為擔保，而向萬泰銀行貸款（下稱
    系爭貸款）。同年2月間，丙○○向伊表示：須將系爭房地
    設定抵押權予朋友借款，以清償系爭貸款。伊為恐系爭房地
    遭萬泰銀行拍賣，乃予應允，並提供系爭房地之所有權狀正
    本、印鑑章、身分證等文件予丙○○。詎料，丙○○竟移轉
    系爭房地所有權予被上訴人，伊實無將系爭房地出售、移轉
    所有權予被上訴人之意思表示，自得依民法第767條之規定
    ，請求被上訴人塗銷系爭房地之所有權移轉登記。又兩造間
    既無買賣、移轉系爭房地所有權之合意，該移轉行為自屬無
    效，被上訴人無法律上原因而取得系爭房地之所有權登記，
    並致伊受損害，為不當得利。又縱認兩造間成立買賣契約，
    惟價金3,080,000元係匯入宇昕公司之帳戶，而非由伊受領
    ，伊得依民法第254條之規定解除契約，並請求被上訴人回
    復原狀。是伊先位依民法第767條物上請求權、第179條不當
    得利請求權提起本訴，訴請被上訴人塗銷系爭房地之所有權
    移轉登記。備位則依民法第254條規定解除契約，並依同法
    第259條訴請被上訴人將系爭房地所有權移轉登記予伊等語
    。於原審先位聲明：(一)被上訴人應將系爭房地於96年2月9
    日以買賣為原因關係之所有權移轉登記予以塗銷；(二)願供
    擔保，請准宣告假執行。備位聲明：(一)被上訴人應將系爭
    房地移轉登記予伊；(二)願供擔保，請准宣告假執行。並於
    本院先位聲明：(一)原判決廢棄；(二)被上訴人應將系爭房
    地於96年2月9日以買賣為原因關係之所有權移轉登記予以塗
    銷；(三)第一、二審訴訟費用由被上訴人負擔；(四)追加被
    告甲○○應將系爭房地於97年10月15日以買賣為原因關係之
    所有權移轉登記予以塗銷；(五)追加被告戊○○應將系爭房
    地於97年12月12日以買賣為原因關係之所有權移轉登記予以
    塗銷；(五)訴訟費用由追加被告負擔。備位聲明：(一)被上
    訴人應給付伊3,080,000元及自97年7月27日起至清償日止按
    年息百分之5計算之利息；(二) 願供擔保，請准宣告假執行
    ；(三)第一、二審訴訟費用由被上訴人負擔。
二、被上訴人及追加被告戊○○則以：上訴人與丙○○因資金周
    轉需要，於96年1月12日由上訴人對丙○○授與代理權，商
    請伊購買系爭房地以解丙○○貸款之急。同年月13日，伊與
    丙○○約定買賣條件及價金，並委由訴外人即代書己○○辦
    理所有權移轉登記事宜。96年1月16日，伊要求由上訴人偕
    同丙○○至己○○營業之永寬地政士事務所用印，並交付系
    爭房地文件，經己○○確認無誤後，伊始撥付頭期款3,080,
    000元至上訴人指定之宇昕公司帳戶。又因上訴人向己○○
    要求由伊負擔土地增值稅，上訴人須實拿7,000,000元等情
    ，伊遂要求此筆買賣應適用自用住宅優惠稅率，以節省土地
    增值稅。己○○即於上訴人交付系爭房地文件後，要求上訴
    人將原為空戶之系爭房屋4樓設籍，以適用自用住宅優惠稅
    率。同年1月22日，上訴人將丙○○之戶籍遷入系爭房屋4樓
    後，己○○次日即送件，申請核發稅單。稅單核發後，稅捐
    處另函通知己○○，副本發送出賣人、買受人，且稅單係寄
    送至新竹出賣人之戶籍所在地，由上訴人親自收受。又己○
    ○於稅單核發後依約通知伊給付稅款，並同時為移轉登記。
    是系爭房地於96年2月9日過戶至伊名下，惟其上仍有丙○○
    之抵押權設定登記，是己○○詢問萬泰銀行塗銷抵押權所需
    清償之金額後，於同年3月2日匯款至萬泰銀行作為尾款之支
    付，同日下午，上訴人自行至萬泰銀行領取抵押權塗銷同意
    書、他項權利證明書正本，並直接至地政事務所辦理抵押權
    塗銷登記，故上訴人尚難諉為不知等語，資為抗辯。於原審
    聲明：(一)上訴人之訴駁回；(二)願供擔保請准宣告免為假
    執行。並於本院聲明：(一)上訴人之上訴暨追加被告戊○○
    之訴均駁回；(二)第一、二審訴訟費用由上訴人負擔。
三、追加被告甲○○未於言詞辯論期日到場，亦未提出書狀為何
    聲明陳述。
四、兩造不爭執事項：(見本院卷第55頁，98年3月12日準備程序
    筆錄)
(一)系爭房地前為上訴人所有。
(二)丙○○係上訴人之四子。丙○○於95年間因經營宇昕公司須
    資金周轉，由上訴人提供系爭房地為萬泰銀行設定最高限額
    抵押權7,000,000元以為擔保，而向萬泰銀行貸款。
(三)96 年1月16日，上訴人又應丙○○之要求，同意將系爭房地
    之所有權狀正本、印鑑章、印鑑證明、身分證等文件（下稱
    系爭土地文件）交付丙○○，並與丙○○一同前往被上訴人
    所委託之代書己○○營業之永寬地政士事務所，將系爭土地
    文件交付己○○。
(四)就系爭房地之買賣關係，兩造並未簽立書面契約，而是於(三)
    所述期日當天，由上訴人將印鑑章交付己○○，由己○○蓋
    用於公契，上訴人未於系爭買賣公契上簽名。系爭房地並於
    96年2月9日辦妥所有權移轉登記予被上訴人（下稱系爭所有
    權移轉登記）。
(五)上訴人已於96年6月8日對丙○○提出偽造文書、詐欺之告訴
    ，其告訴狀如原審卷第22頁原證六，形式上真正不爭執。
(六)丙○○於96年1月22日將丙○○之戶籍遷入系爭房屋4樓。
(七)系爭房地之土地增值稅之核稅單業經稅捐機關送達己○○代
    書。
(八)上訴人曾於96年3月2日下午，前往萬泰銀行，親自領取抵押
    權塗銷同意書、他項權利證明書，並直接前往地政事務所辦
    理抵押權塗銷登記。
(九)被上訴人於96年1月17日，將3,080,000元匯入宇昕公司之帳
    戶。此筆匯款係由丙○○指示庚○○匯入。
    以上事實，為兩造所不爭執，並有抵押權設定契約書影本、
    不動產異動索引影本、不動產登記謄本影本、刑事告訴狀影
    本等在卷可佐 (見原審卷第12至22頁)，自堪信為真。
五、兩造爭執事項：
(一)上訴人依據民法第767條之規定，請求被上訴人塗銷所有權
    移轉登記，有無理由？
  1.系爭所有權移轉登記，對上訴人是否有效？即上訴人與被上
    訴人就系爭房地，有無成立買賣契約？
  (1)上訴人有無於96年1月16日至永寬地政士事務所，經己○○
    確認同意出賣系爭房地？上訴人有無向己○○要求須由被上
    訴人負擔土地增值稅，其須實拿7,000,000元？被上訴人將
    頭期款3,080,000元匯入宇昕公司帳戶是否為上訴人所指定
    ？
  (2)上訴人是否僅授權丙○○將系爭房地設定抵押權予不特定第
    三人？或有授權丙○○出賣系爭房地？
  (3)己○○是否因辦理系爭房地之土地增值稅適用自用住宅稅率
    事宜，要求上訴人將原為空戶之系爭房屋4樓設籍？上訴人
    是否因而於96年1月22日將丙○○之戶籍遷入系爭房屋4樓？
  (4)丙○○有無與庚○○就系爭房地之買賣達成合意？
  2.上訴人是否仍為系爭房地之所有權人？被上訴人是否取得系
    爭房地所有權？
(二)上訴人依民法第179條不當得利之規定，請求被上訴人及追
    加被告塗銷系爭所有權移轉登記，有無理由？
(三)被上訴人將3,080,000元匯入宇昕公司之帳戶，是否生清償
    之效力？若否，則上訴人得否以被上訴人給付遲延為由解除
    契約，並請求回復系爭房地之所有權登記？
六、關於上訴人依據民法第767條之規定，請求被上訴人塗銷所
    有權移轉登記，有無理由？
(一)按當事人互相表示意思一致者，無論其為明示或默示，契約
    即為成立。民法第153條第1項定有明文。次按當事人締結不
    動產買賣之債權契約，固非要式行為，惟對於契約必要之點
    意思必須一致，買賣契約以價金及標的物為其要素，價金及
    標的物，自屬買賣契約必要之點(最高法院40年臺上字第14
    82號判例可資參照)。
(二)經查系爭房地前為上訴人所有，上訴人之4子丙○○於95年
    間因經營宇昕公司須資金周轉，由上訴人提供系爭房地為萬
    泰銀行設定最高限額抵押權7,000,000元以為擔保，而向萬
    泰銀行貸款。96年1月16日，上訴人又應丙○○之要求，將
    系爭房地之所有權狀正本、印鑑章、印鑑證明、身分證等系
    爭土地文件交付丙○○，並與丙○○一同前往被上訴人所委
    託之代書己○○營業之永寬地政士事務所，將系爭土地文件
    交付己○○。系爭房地之買賣關係，兩造雖未簽立書面契約
    ，惟上訴人96年1月16日將印鑑章交付己○○，由己○○蓋
    用於系爭房地買賣過戶之公契上，且系爭房地並於96年2月9
    日辦妥所有權移轉登記予被上訴人，丙○○已於96年1月22
    日將其戶籍遷入系爭房屋4樓，而系爭房地之土地增值稅之
    核稅單亦經稅捐機關送達己○○代書。且嗣後上訴人確曾於
    96年3月2日下午，前往萬泰銀行，親自領取抵押權塗銷同意
    書、他項權利證明書，並直接前往地政事務所辦理抵押權塗
    銷登記。被上訴人已於96年1月17日，將買賣價金3,080,000
    元匯入宇昕公司之帳戶，此筆匯款則係由丙○○指示庚○○
    匯入等情，為兩造所不爭執，已如上述，堪信為真實。上訴
    人雖否認有出售系爭房地情事，辯稱：系爭房地原擬設定抵
    押，竟遭丙○○偽造文書移轉過戶至被上訴人名下，兩造間
    關於移轉系爭房地所有權之債權行為及物權行為均不存在云
    云。本院依上訴人之聲請一再傳訊證人丙○○均未到庭，上
    訴人亦稱丙○○目前通緝中應無法傳訊到庭而捨棄此部份之
    舉證。惟查證人即被上訴人之副總經理庚○○於原審結證稱
    ：伊係被上訴人之副總經理，被上訴人有授權伊處理公司業
    務，系爭房地之買賣事宜，伊有獲得被上訴人當時之董事長
    陳妍希及大股東吳國禎之同意；丙○○一開始係提議以系爭
    房地作為抵押，向被上訴人借款，因伊覺得不划算而予以拒
    絕，並提議若以自用住宅稅率核課土地增值稅，則被上訴人
    願意購買系爭房地；96年1月12日丙○○又來找伊，告訴伊
    已經跟上訴人協商好系爭房地之買賣事宜，伊表示需要跟上
    訴人商談；96年1月13日，丙○○帶上訴人到臺北市○○路○
    段412號即當時被上訴人公司之樓下，上訴人表示系爭房地
    出售後，可以搬到系爭房地之1樓，只要能幫助丙○○之事
    業，就不會覺得可惜，系爭房地之價金及買賣事宜交給丙○
    ○處理即可；96年1月14日，丙○○到被上訴人公司與伊談
    買賣價金，伊表示要用700萬元加土地增值稅之價金購買，
    丙○○亦表示同意；因之前上訴人表示跟丙○○談即可，故
    價金談妥後，伊未再跟上訴人確認等情（見原審卷第130至
    134  頁），另證人辛○○於原審亦證稱：伊自96年1月13日
    起至同年9月12日止，擔任被上訴人之負責人，被上訴人之
    公司業務皆委由庚○○全權處理；丙○○一開始來被上訴人
    公司找庚○○談借款時，伊剛好在場，有聽到丙○○欲借款
    而以系爭房地作抵押，但之後伊即未再聽聞交易過程，並不
    清楚系爭房地買賣事宜等節（見原審卷第186至187頁），自
    堪認上訴人確知悉系爭房地之買賣事宜，並授權丙○○決定
    系爭房地之買賣價金。上訴人空言主張：伊未與庚○○見過
    面，亦未授權丙○○處理系爭房地買賣事宜云云，要難採信
    。是上訴人既已授權丙○○處理系爭房地買賣事宜，且庚○
    ○亦為有權代理被上訴人處理系爭買賣事宜之人，則丙○○
    於96年1月14日與庚○○合意以700萬元加土地增值稅之稅款
    為系爭房地之價金，兩造就系爭房地之價金及標的物即已達
    成合意，揆諸首揭說明，其買賣契約即已成立。
(三)再查，上訴人於96年1月16日應丙○○之要求，同意將系爭
    土地文件交付丙○○，而與丙○○共同前往己○○營業之永
    寬地政士事務所，將系爭土地文件交付己○○。兩造雖未簽
    立書面買賣契約，然係由上訴人將印鑑章交付己○○，由己
    ○○蓋用於公契，系爭房地並於96年2月9日辦妥所有權移轉
    登記予被上訴人等情，為兩造所不爭執，亦如上述（見不爭
    執事項之(三)、(四)），並有土地登記申請書、土地建築改良物
    所有權買賣移轉契約書、臺灣省新竹縣新豐鄉戶政事務所乙
    ○○印鑑證明附卷可參（見原審卷第60至61頁；第64至65頁
    ；第76頁），亦堪信為真實。復經證人己○○於原審證稱：
    之前上訴人方面，伊只有與丙○○接洽，丙○○表示要辦理
    過戶，伊詢問丙○○是否確定要辦，丙○○表示已跟上訴人
    講好了；嗣後上訴人與丙○○於96年1月16日下午6時到伊事
    務所，丙○○及上訴人坐在伊辦公桌前，伊向丙○○及上訴
    人說明辦理的流程、時間；伊向上訴人說明辦理土地增值稅
    要14個工作天，系爭房屋4樓係空戶，須由上訴人之直系血
    親設籍，才可適用自用住宅稅率；又伊向上訴人說明本件係
    辦理系爭房地之所有權移轉登記時，上訴人點頭答應，並跟
    伊聊到丙○○要開公司，伊幫丙○○幫到連系爭房地都賣掉
    ，希望丙○○好好作；辦理土地所有權移轉登記所需之文件
    ，包括：土地現值申報書、契稅申報書、設籍人無租賃關係
    申明書、土地建物買賣移轉契約書等，當天伊先把需填寫之
    部分填寫完畢，再由上訴人將印鑑章交予伊用印，伊係在上
    訴人面前用印，用印完畢後，伊將上開文件交予上訴人及丙
    ○○看；另外，上訴人之身分證影本係伊用事務所影印機影
    印，伊影印之空檔，有請上訴人及丙○○看上開文件；當時
    上訴人有要求伊影印權狀，並當場簽收權狀影本留存，伊確
    認上訴人知道是要辦理所有權移轉登記等情無訛（見原審卷
    第83至87頁），足證上訴人於96年1月16日至永寬地政士事
    務所時，係為辦理系爭房地之買賣、所有權移轉登記事宜，
    其間代書己○○亦已詳細解釋買賣、所有權移轉登記事宜，
    若僅為辦理抵押權，代書絕無可能須與之討論到土地增值稅
    或戶籍遷移等事項，自堪認上訴人應有授權丙○○代為處理
    出售系爭房地事宜。上訴人雖又主張：上開文件並未由其親
    自簽名，而係由己○○蓋印云云。惟查上開文件數量眾多且
    上訴人已提出其印鑑章，己○○為專業之土地代書，由其親
    自向上訴人解釋文件內容後，一併用印蓋章，要與常情無違
    。上訴人空言主張：其並無將系爭房地出賣予被上訴人之意
    思，即以為係要設定抵押權向被上訴人借款云云，不足採信
    。
(四)另查證人辛○○固於另案偵查中證稱：伊之前係被上訴人公
    司負責人，丙○○以公司周轉為由，向伊借錢，伊要求提出
    不動產作為擔保，丙○○因此將系爭房地移轉登記予被上訴
    人；剛開始係請己○○辦理系爭房地之抵押權設定，後來看
    土地登記簿謄本時，才發現係辦理所有權移轉登記等語（見
    臺灣臺北地方法院檢察署96年度偵字第25857號卷第44頁）
    ，復於原審結證稱：伊並未實際參與被上訴人公司業務，被
    上訴人公司業務係委由庚○○全權負責：伊不記得係何人告
    訴伊被上訴人有受讓系爭房地之事；一開始丙○○係到被上
    訴人公司找庚○○談借錢之事，伊當時剛好在場，有聽到丙
    ○○要借錢，並欲將系爭房地作為抵押，但伊並不清楚之後
    的事，伊不清楚其等要找己○○辦理何事；伊於另案偵查中
    ，因係以被上訴人法定代理人之身分作證，故將伊所聽聞之
    狀況及庚○○所述簡化成證述內容；實際上，丙○○並未直
    接與伊接觸等語（見原審卷第186至188頁）。惟此適足證辛
    ○○並未實際接觸丙○○，亦未參與系爭房地買賣、所有權
    移轉登記事宜，惟此證詞尚難為有利於上訴人之認定。
(五)上訴人雖一再否認出售系爭房地之事實，並主張96年1月間
    ，除1月6日前往己○○代書事務所外，其餘時間均居在丁○
    ○家中，並協助丁○○修理房屋，96年1月3日其並未北上云
    云，並請求傳訊證人丁○○到庭作證，本院亦依上訴人所請
    於98年3月12日傳訊證人丁○○，證人丁○○於本院則證稱
    ：「… (上訴人有無於96年1月13日與庚○○見面，商談系
    爭房地買賣事宜？)沒有在場，沒到永寬（誤載為永達）代
    書事務所，關於其買賣之事情我不知道。96年年底乙○○才
    住我家，至於96年年初其行蹤我不清楚。亦無聽說其房屋買
    賣之事情。(你修房子之時間？)96 年11月間。…」等語 (
    見本院卷第54頁)，核與上訴人主張不符，上訴人復未能舉
    證以實其說，是上訴人上開辯解與事實不符，殊無可信。上
    訴人所主張其未與證人庚○○見過面，亦未授權丙○○處理
    系爭房地買賣事宜云云，即不可採。足證上訴人確實知悉系
    爭房地之買賣事宜，並授權丙○○決定系爭房地之買賣價金
    及全權處理買賣事宜。是上訴人已向代理人即上訴人之子丙
    ○○及證人庚○○為授權丙○○全權處理系爭土地買賣事宜
    之意思表示，則丙○○代理上訴人與被上訴人公司間所成立
    之買賣系爭土地之合意，其效力自及於上訴人。
(六)又查訴外人丙○○因經營宇昕公司須資金周轉，曾於95年間
    ，由上訴人提供系爭房地為萬泰銀行設定最高限額抵押權70
    0萬元以為擔保，而向萬泰銀行貸款；本件系爭買賣成立時
    ，約定價金為700萬元，其中於96年1月17日丙○○指示庚○
    ○匯款，將308萬元匯入宇昕公司之帳戶；差額部分則用以
    清償上訴人以系爭土地建物所為抵押貸款，經代書己○○向
    萬泰銀行查詢後，上訴人尚有貸款金額411萬元，與之前給
    付之308萬元加總後，雖稍有超出約定買賣價金，為使系爭
    土地建物順利移轉，被上訴人即先行墊付，預計事後再與上
    訴人結算。被上訴人即於96年3月2日匯款411萬元至萬泰銀
    行之還款帳戶，同日下午上訴人前往萬泰銀行親自領取抵押
    權塗銷同意書、他項權利證明書，並直接前往地政事務所辦
    理抵押權塗銷登記等情，亦為上訴人所不爭執。則上訴人已
    確實受領買賣價金，上訴人同時為萬泰銀行借款之擔保物提
    供人兼債務人，本件被上訴人代償上訴人於萬泰銀行之債當
    然亦生給付效力。被上訴人既已超額給付買賣雙方約定之買
    賣價金，且經上訴人受領完畢，上訴人於受領後再主張買賣
    契約不存在，其主張顯無理由。
(七)綜上，本件上訴人既已授權丙○○處理系爭房地買賣事宜，
    且庚○○亦為有權代理被上訴人處理系爭買賣事宜之人，則
    丙○○於96年1月14日與庚○○合意以700萬元加土地增值稅
    之稅款為系爭房地之價金，兩造就系爭房地之價金及標的物
    即已達成合意，其買賣契約即已成立。上訴人亦協同訴外人
    丙○○於同年月16日親至代書事務所並於土地建物買賣移轉
    契約書用印，系爭房地並於同年2月9日辦畢所有權移轉登記
    予被上訴人。系爭土地建物之所有權已合法轉移於被上訴人
    ，上訴人依民法第767條之規定，請求被上訴人塗銷系爭所
    有權移轉登記，自屬無據。
七、關於上訴人依民法第179條不當得利之規定，請求被上訴人
    及追加被告塗銷系爭所有權移轉登記，有無理由？
    按無法律上之原因而受利益，致他人受損害者，應返還其利
    益，民法第179條前段定有明文。又如前所述，系爭土地建
    物之所有權乃因兩造間成立買賣契約，合法移轉於被上訴人
    名下，被上訴人取得系爭房地之所有權，非無法律上之原因
    ，其嗣後處分其合法取得之系爭房地，將系爭房地所有權移
    轉登記予追加被告甲○○，追加被告甲○○再將系爭房地所
    有權移轉登記予追加被告戊○○，即無不當得利情形。從而
    ，上訴人主張兩造間並未就系爭房地成立買賣契約，被上訴
    人及追加被告無法律上之原因而受有利益云云，亦不足採。
    從而上訴人依民法第767條及第179條不當得利之規定，請求
    被上訴人及追加被告戊○○、甲○○塗銷系爭所有權移轉登
    記，亦無理由。
八、關於被上訴人將3,080,000元匯入宇昕公司之帳戶，是否生
    清償之效力？若否，則上訴人得否以被上訴人給付遲延為由
    解除契約，並請求回復系爭房地之所有權登記？
(一)按依債務本旨，向債權人或其他有受領權人為清償，經其受
    領者，債之關係消滅。民法第309條第1項定有明文。次按依
    債務本旨向有受領權人為清償，經其受領者，債之關係即歸
    消滅，縱令債權人不因其受領而受利益，亦無據以對抗債務
    人之餘地。最高法院23年上字第917號判例可資參照。
(二)經查，丙○○因經營宇昕公司須資金周轉，曾於95年間，由
    上訴人提供系爭房地為萬泰銀行設定最高限額抵押權700萬
    元以為擔保，而向萬泰銀行貸款；被上訴人於96年1月17日
    將308萬元匯入宇昕公司之帳戶，此筆匯款係丙○○指示庚
    ○○匯款；上訴人於96年3月2日下午前往萬泰銀行親自領取
    抵押權塗銷同意書、他項權利證明書，並直接前往地政事務
    所辦理抵押權塗銷登記等節（見不爭執事項之(二)、(九)、(八)）
    ，此為兩造所不爭執，並有土地建築改良物抵押權設定契約
    書、建物異動索引查詢、華僑銀行匯款委託書（見原審卷第
    12頁至第18頁、第96頁）存卷可參，自堪認為真實。
(三)上訴人確有授權丙○○處理系爭房地之買賣事宜等事實，業
    經認定如上。參以證人庚○○證稱：於匯款之前，伊有問丙
    ○○是否要將系爭房地之價金匯入上訴人之帳戶，丙○○表
    示係宇昕公司向萬泰銀行借款，故將匯款入宇昕公司之帳戶
    即可（見原審卷第133頁）以察，丙○○既有權代理上訴人
    處理系爭房地之買賣事宜，則丙○○指示被上訴人將價金匯
    至宇昕公司之帳戶，宇昕公司自為有受領權之人。則被上訴
    人依丙○○之指示將308萬元匯入宇昕公司之帳戶，揆之上
    開規定，即生清償之效力。上訴人嗣後始空言主張被上訴人
    受有不當得利云云，顯無足採。
(四)再觀諸證人己○○證稱：上訴人於96年1月16日到伊事務所
    時，有跟伊聊到丙○○要開公司，伊幫丙○○幫到連系爭房
    地都賣掉，希望丙○○好好作；當初的約定就是上訴人要實
    拿700萬元，以清償宇昕公司向萬泰銀行之貸款等語（見原
    審卷第85頁）；證人庚○○證述：伊有問上訴人賣掉系爭房
    地是否覺得可惜，上訴人表示只要丙○○之事業可以起來，
    就不會可惜等節（見原審卷第132頁），足見上訴人出賣系
    爭房地本係為償還宇昕公司向萬泰銀行之借款。從而，上訴
    人主張：未指示被上訴人將308萬元匯入宇昕公司之帳戶，
    故被上訴人之匯款不生清償之效力，被上訴人既陷於給付遲
    延，其自得解除契約，並請求被上訴人回復原狀云云，尚不
    足採。
九、綜上所述，上訴人主張兩造間並未成立買賣契約，其為系爭
    房地之所有權人，及被上訴人陷於給付遲延，其已解除契約
    ，先位訴請被上訴人將系爭所有權移轉登記予以塗銷；並於
    本院追加先位聲明請求：(一)追加被告甲○○應將系爭房地
    於97年10月15日以買賣為原因關係之所有權移轉登記予以塗
    銷；(二)追加被告戊○○應將系爭房地於97年12月12日以買
    賣為原因關係之所有權移轉登記予以塗銷。及備位請求被上
    訴人應給付上訴人3,080,000元及自97年7月27日起至清償日
    止按年息百分之5計算之利息，均無理由，應予駁回。其假
    執行之聲請亦失所附麗，應併予駁回。原審因而為上訴人敗
    訴之判決，核無違誤，上訴意指摘原判決不當，求予廢棄改
    判，並為訴之追加，為無理由，均應駁回之。
十、本件事證已臻明確，兩造其餘主張及舉證與本件判決結果無
    涉，毋庸一一審酌，併予敘明。
參、據上論結，本件上訴及追加之訴均無理由，依民事訴訟法第
    385條第1項、第449條第1項、第78條，判決如主文。
中    華    民     國    98    年    7    月    7     日
               民事第五庭
                   審判長法  官  魏麗娟
                         法  官  陳博享
                         法  官  黃雯惠
正本係照原本作成。
如不服本判決，應於收受送達後20日內向本院提出上訴書狀，其
未表明上訴理由者，應於提出上訴後20日內向本院補提理由書狀
（均須按他造當事人之人數附繕本）上訴時應提出委任律師或具
有律師資格之人之委任狀；委任有律師資格者，另應附具律師資
格證書及釋明委任人與受任人有民事訴訟法第466條之1第1項但
書或第2項（詳附註）所定關係之釋明文書影本。
中    華    民     國    98    年    7    月    7     日
                               書記官  鄭麗兒


司法院資訊處製作；財團法人民間司法改革基金會備份。
